【裁判字號】    92,簡,21
【裁判日期】    920818
【裁判案由】    確認債權存在
【裁判全文】
臺灣臺北地方法院民事判決                            九十二年度簡字第二一號
    原      告    戊○○
                  甲○○
                  丙○○
                  地○○
    兼右三人共同
    訴訟代理人    乙○○
    原      告    己○○
                  庚○○
    兼右一人
    訴訟代理人    辰○○
    原      告    黃○○
                  丁○○
                  亥○○
                  宙○○
                  酉○○
                  卯○○
                  巳○○
                  辛○○
    兼右二人共同
    訴訟代理人    壬○○
    原      告    子○○
                  天○○
                  玄○○
                  申○○
    右  一  人
    訴訟代理人    癸  ○
    原      告    丑○○
                  宇○○
                  寅○○
    被      告    未○○
    訴訟代理人    午○○
右當事人間確認債權存在事件，本院判決如左：
    主  文
被告應給付原告各新台幣各壹萬捌仟玖佰壹拾捌元，及自民國九十年十二月七日起至
清償日止按週年利率百分之五計算之利息。
原告其餘之訴駁回。
訴訟費用由原告負擔十分之一，餘由被告負擔。
本判決第一項得假執行。被告如於各原告實施假執行程序前，各以新台幣壹萬捌仟玖
佰壹拾捌元為各原告預供擔保，得免假執行。
    事  實
壹、原告方面：
一、聲明：
（一）被告應給付原告新台幣（下同）各壹萬捌仟玖佰壹拾捌元，及自民國九十年十
      月十四日起至清償日止按週年利率百分之五計算之利息。
（二）原告願供擔保請准宣告假執行。
二、陳述：
（一）會首戌○○於民國八十九年一月二十日召集民間互助會，自任會首，會期自八
      十九年一月二十日起至九十四年一月二十日止，每月二萬元，採外標制，原告
      皆為會員，九十年四月時戌○○宣布倒會，於九十年十月十四日，會首戌○○
      以其對被告之死會債權一百二十六萬元讓與活會會員，扣除被告未○○所享有
      之一活會會員債權四十二萬七千六百元，被告尚欠八十三萬二千四百元，活會
      會員本有四十五人，但會首自承以蔡芳美名義參與合會，故實際上只有四十四
      人，各原告間之債權係屬可分且均等，原告共二十四人出面行使權利，每位原
      告可請求被告給付一萬八千九百十八元，為此提起本件訴訟。
（二）對被告抗辯所為之陳述：
      １、會首已在本件訴訟進行中，於九十年十月十四日將其對被告之債權讓與原
          告，且其讓與係屬合法，原告係依據會首所讓與之債權向被告請求。會首
          讓與當時雖已表明要將權利讓給四十四位活會會員，惟戊○○當時已表明
          是由部分會員出面行使權利，此戌○○亦知悉。至讓與書所附附表亦當場
          予會首過目，經會首同意後成為轉讓之內容。
      ２、就系爭合會Ａ會部分，被告辯稱共參與三會，實際上被告僅有自己名義之
          一活會與以蔡芬娥名義標得之一死會，否認原告尚有二個活會。被告所稱
          之二活會之中，其一是其女趙俞庭所有，但被告女兒趙俞庭成年有經濟能
          力，應是以自己名義跟會，與被告無關，且原告並不能證明會款為其本人
          所繳納。被告以蔡芬娥名義於九十年一月十五日以八千元標金標得會款，
          被告共取得一百二十六萬會款，即應負死會會員債務之責。
      ３、系爭標金八千元，為被告為標得合會所應付出之利息，不得拒為給付，此
          觀最高法院六十三年台上字第一一五九號判決意旨自明。
      ４、被告所稱會首尚欠伊十七萬九千六百元云云，並非事實，此已經戌○○證
          述否認，又從被告所提出之存摺影本中，可知會首已以代墊之方式陸續清
          償被告，況此亦與系爭合會無關。
      ５、本件請求係針對Ａ會部分，與其他四個合會無涉，被告混淆其他合會債權
          債務，所辯並不足採。況被告自行製作之債權債務明細表中，何淑美及林
          美玲均為被告其他合會之會首，當中所列其他會款部分，亦與本合會無關
          。
三、證據：提出假扣押裁定、會單、異議狀、民事執行處通知、委託授權書、債權讓
          與書、死會名單、受讓人名冊及被告參加互助會之債權債務明細表各一份
          為證（以上皆為影本），並聲請本院訊問證人戌○○。
貳、被告方面：
一、聲明：原告之訴駁回，如受不利判決願供擔保請准宣告免為假執行。
二、陳述：
（一）會首轉讓原告債權並不合法：
      １、依民法第七百零九條之八，會首非經全體會員同意，不得轉讓權義予他人
          ，如認可轉讓債權予部分會員，則債務又應由何人承擔。又系爭債權轉讓
          時間為九十年，上開規定於八十九年五月五日即已施行，故債權轉讓無效
          ，況本件會首僅移轉債權，亦不利於債務之處理。
      ２、況會首戌○○於準備程序中證述讓與債權時，係要讓與四十四位活會會員
          ，且受讓人欄空白，可知本件債權讓與並不合法。至證人戌○○於言詞辯
          論期日證稱有指明讓與原告二十四位，前後陳述不一，其證詞顯不足採。
（二）系爭合會，被告共跟了三會，包括以自己名義跟一活會，以其女趙俞廷名義跟
      一活會，及以蔡芬娥名義所跟之死會，加上會首尚未給付之十七萬九千元，會
      首尚欠被告十三萬四千八百元。以家人姓名跟會係屬普遍情形，被告以弟媳所
      跟之死會，原告認被告應負債務，何以女兒名義跟會之活會不被承認，原告所
      稱實係自相矛盾，況跟會當時女兒無工作，沒有經濟能力，被告以活會債權主
      張抵銷。
（三）被告於得標後會首尚未給付被告十七萬九千六百元，被告於九十年一月十五日
      得標後，會款陸續匯入，此從被告所提之入帳明細及存摺即知，原告拼湊數字
      稱被告尚欠會首五百元云云，實係混淆視聽，況會首戌○○亦證稱確實有收到
      被告十八萬元。
（四）被告與會首共跟了五個會，，系爭合會跟了三會，五會總和，會首上欠被告十
      二萬二千六百五十元，系爭債務相抵銷之結果，被告根本無須負擔原告債務。
（五）原告要求被告一次還清，即不能向被告請求標金，此如同房屋貸款還本一般，
      當然不會要求提前清償者同時給付未發生之利息。
三、證據：提出債權債務明細表、會款與銀行交易紀錄、存摺、入帳明細表、計算書
          及宣示判決筆錄各一份為證（以上皆為影本），並聲請本院訊問證人戌○
          ○。
    理  由
一、原告起訴主張：會首戌○○於八十九年一月二十日召集民間互助會，自任會首，
    會期自八十九年一月二十日起至九十四年一月二十日止，每月二萬元，採外標制
    ，原告皆為會員，九十年四月時戌○○宣布倒會，於九十年十月十四日，會首戌
    ○○以其對被告之死會債權一百二十六萬元讓與活會會員，扣除被告未○○所享
    有之一活會會員債權四十二萬七千六百元，被告尚欠八十三萬二千四百元，活會
    會員本有四十五人，但會首自承以蔡芳美名義參與合會，故實際上只有四十四人
    ，各原告間之債權係屬可分且均等，原告共二十四人出面行使權利，每位原告可
    請求被告給付一萬八千九百十八元，為此提起本件訴訟。被告則以：會首轉讓原
    告債權並不合法，系爭合會，被告共跟了三會，包括以自己名義跟一活會，以其
    萬九千元，會首尚欠被告十三萬四千八百元，另被告與會首尚跟其他二會，五會
    總和相抵銷之結果，被告根本無須負擔原告債務，及原告要求被告一次還清，即
    不能向被告請求標金等語資為抗辯。
二、本件合會（即Ａ會）之會首戌○○於八十九年一月二十日召集民間互助會，自任
    會首，會期自八十九年一月二十日起至九十四年一月二十日止，每月二萬元，採
    外標制，原告皆為會員，至九十年四月時戌○○宣布倒會等情，為兩造所不爭，
    並有會單及受讓人名冊等件影本在卷可稽，堪信為真實。又本件原告主張被告以
    蔡芬娥名義，於九十年一月十五日以八千元標金標得會款等情，有系爭Ａ會之會
    單影本在卷可稽，被告亦自承以其弟媳蔡芬娥名義標得合會等情，原告主張自堪
    信為真實，雖其後會首戌○○已於九十年四月間倒會已如前述，惟被告對會首仍
    應負交付死會會款之責。
三、按會首非經全體會員之同意，不得將其權利及義務移轉他人，民法第七百零九條
    之八第一項固定有明文，惟於一般合會中，會員間雖無橫向聯繫關係存在（即學
    理上所稱之單線性合會），會首以其對得標會員之債權讓與其他未得標會員，自
    係單純之債權轉讓，並非會首法律地位之概括移轉，如符民法債權轉讓之要件，
    即屬合法。本件被告雖辯稱依民法第七百零九條之八第一項規定，會首不得轉讓
    合會債權云云，惟本件會員相互間既未約定倒會時，如何處理權義關係，則在會
    員間無橫向聯繫存在之情形下，會首將對得標會員請求交付會款之權利，依債權
    轉讓規定移轉予其他未得標會員，揆諸前開說明，自屬正當，被告對此雖進一步
    辯稱僅移轉債權，不利處理債務云云，惟本件會首係將債權移轉於同一合會之未
    得標會員，非將債權移轉於非會員之人，而原告亦基於其與全體活會會員之比例
    人數請求權利，自有助於債務之解決，被告所辯自不足採。
四、本件原告主張會首戌○○已於九十年十月十四日將被告所應給付之債權讓與原告
    等情，有債權轉讓書、死會名單及會員讓與名冊在卷可稽，且該讓與債權之事實
    ，被告復已於九十年十二月六日收受原告陳報本院債權轉讓之書狀繕本，已可認
    被告於收受次日，應已充分知悉債權讓與乙節，揆諸前揭說明，原告受讓會首對
    被告之合會債權，自屬適法。
五、被告雖辯稱會首係要讓與四十四位活會會員，且簽署時受讓人欄空白，可知本件
    債權讓與並不合法云云，惟證人戌○○已於言詞辯論時分別證稱：「當時十月份
    已有二十四名原告出面扣押我的財產，所以當時我簽的時候已知道有二十四位請
    求人。」（見言詞辯論筆錄第六頁）、「．．．，當時他（指原告戊○○）有提
    到有二十四位來請求。」（見言詞辯論筆錄第七頁）等語，參以包括二十四位原
    告在內之二十六位債權人已於九十年五月八日獲准向戌○○實施假扣押等情，有
    假扣押裁定影本在卷足憑，足認戌○○於簽署系爭債權轉讓書時，對原告將據此
    出面行使權利乙節，自應知悉，難謂原告與戌○○間無債權轉讓之合意存在，況
    原告係按其與全體活會會員之人數比例行使己身權利，並非代全體活會會員行使
    全部債權，此與證人戌○○於準備程序所證述「當時我要讓與的債權是要讓給剩
    下的四十四活會的會員」間並無衝突，被告以此為辯，顯不可採。至戌○○簽署
    債權轉讓書時既已與代表原告之戊○○達成債權轉讓之合意，縱令原告事後始將
    債權轉讓書受讓人填載，對債權轉讓之合法效力亦不生何影響，被告以簽署時受
    讓人欄空白為由，指摘轉讓之效力，自不可採。
六、本件被告以標金八千元標得合會，而該合會本金二萬元，外標制，至會首倒會時
    尚餘四十五會期，有會單在卷足憑，是被告所負債務為本金加標金二萬八千元，
    乘以四十五，共為一百二十六萬元。而依會單所示，被告尚有一個活會，其本金
    三十二萬元加上第一期至第十六期累積之標金十萬零七千六百元，共為四十二萬
    七千六百元，在被告已表明就活會權利行使抵銷之情形下，原告表明願加以扣抵
    ，並於請求金額之計算上列式將此部分予以扣除，顯見兩造已達成扣除之合意，
    此部分數額本院自應予以扣除。是則，全體活會會員請求之總金額為一百二十六
    萬元減去四十二萬七千六百元，為八十三萬二千四百元，而全體活會會員為四十
    四人，原告為當中二十四人，原告按其與全體活會會員之人數比例，於可得請求
    被告給付之範圍內，主動放棄部分權利，請求被告給付各原告一萬八千九百十八
    元，自屬有據。
七、被告雖辯稱還有以其女名義為未得標會員參與系爭合會，且在其他合會，會首尚
    有積欠被告之款項，總計被告已無欠積會首情事，系爭債權自不存在云云，此已
    經原告否認，而被告又無法提出何證據證明其女會款為其繳納，其辯自不足採。
    至本件合會即Ａ會與其他Ｂ、Ｃ、Ｄ等合會間，既分別為獨立之合會關係，則自
    被告混雜應各自區分處理之合會，自不足採，況在原告已否認被告其他合會之權
    利下，被告除提出自己制作之私文書外，並無提出其他有力證據以實其說，其辯
    自不足採。
八、被告又辯稱系爭合會，會首尚有十七萬九千元會款尚未給付云云，已經原告否認
    ，且證人戌○○於本院準備程序中已證稱：「這十八萬元我確實有收到，但是這
    十八萬元是其他會員及未○○給我的會錢與本件合會無關。」等語，足見被告所
    稱十八萬元與本件合會所計算之債務無關，自無許被告以其與戌○○間之其他債
    務，充抵本件合會，況本院經審酌所提出之存摺影本，各筆轉帳並未標示原因，
    自難逕就轉帳紀錄憑斷被告抗辯屬實，被告前揭所辯顯不足採。
九、又按民間一般標會，如採外標制，則得標會員每期應繳納之會款為本金加上標金
    （或標息）。本件被告以蔡芬娥名義以標金八千元標得合會，則本件合會既為外
    標制，則被告每期應給付之會款即應為二萬八千元，而被告自會首倒會後即未在
    繳交會款，則自會首倒會時即九十一年四月之第十六期至第六十一期間，尚有四
    十五期待被告給付，本院前開計算自屬有據。被告雖辯稱如係一次給付，應扣除
    標金云云，惟依民法第七百零九條之九第一項規定所示，於會首倒會後，被告本
    應於每屆標會期日，平均給付各期會款予未得標之會員，惟被告於會首倒會之後
    ，即未再按期給付會款，其遲付數額遠已超過二期以上，依同條第三項規定，原
    告自得請求其給付全部會款，由此觀之，被告既遲付會款，自無許其得以逕行扣
    除標息之理，況合會會員除基於籌措資金之目的外，亦有以賺取利息為目的參與
    合會，若於倒會時，即扣除標金或標息不必給付，則為賺取利息而未投標之未得
    標會員，不僅未蒙其利，反易受倒會之害，如被告所言成立，則無異鼓勵會員競
    標，則合會存在之目的勢難維持，是被告所辯顯不足採。
十、縱上所述，原告主張被告於倒會後仍應負給付會款之責，應屬可採，被告所辯皆
    不足採。從而，原告基於受讓自會首之會款請求權，請求被告給付各原告如主文
    第一項所示之金額一萬八千九百十八元，自有理由，應予准許。惟被告係自九十
    年十二月六日始收受原告陳報系爭債權轉讓之書狀繕本，原告請求被告給付法定
    遲延利息應自該翌日起算，原告請求被告給付自九十年十二月七日起至清償日止
    按週年利率百分之五計算之利息，自有理由，應予准許，超過此部分之利息請求
    ，為無理由，應予駁回。
十一、兩造其餘攻擊防禦方法與證據，經本院審酌後，認均與判決之終局判斷結果無
      影響，爰不予一一論述，附此敘明。
十二、本件原告係本於合會有所請求而涉訟，屬民事訴訟法第四百二十七條第二項之
      訴訟，依同法第三百八十九條第一項第三款規定，就被告敗訴之範圍內，本院
      應依職權宣告假執行。至被告陳明願供擔保，聲請宣告免為假執行，核無不合
      ，爰酌定相當擔保金額准許之。
結論：原告之訴為一部有理由、一部無理由，依民事訴訟法第四百三十六條第二項、
      第七十九條但書、第三百八十九條第一項第三款、第三百九十二條，判決如主
      文。
中      華      民      國    九十二    年      八      月     十八     日
                                  民事第四庭法      官  陳正昇
右正本證明與原本無異
如不服本判決應於送達後二十日內向本院提出上訴狀
中      華      民      國    九十二    年      八      月     十八     日
                                            法院書記官  袁以明


司法院資訊處製作；財團法人民間司法改革基金會備份。
